臺灣板橋地方法院刑事判決　　　　　　　96年度易字第1418號
公　訴　人　臺灣板橋地方法院檢察署檢察官
被　　　告　甲○○
　　　　　　乙○○
上列被告等因詐欺案件，經檢察官提起公訴（96年度偵字第2243
號），本院判決如下：
    主  文
乙○○幫助意圖為自己不法之所有，以詐術使人將本人之物交付
，處有期徒刑伍月，如易科罰金，以新台幣壹仟元折算壹日；減
為有期徒刑貳月又拾伍日，如易科罰金，以新台幣壹仟元折算壹
日。
甲○○無罪。
    事  實
一、乙○○前曾於民國94年間因偽造文書案件，經台灣桃園地方
    法院94年度桃簡字第1484號刑事判決處有期徒刑5 月確定，
    並於96年4 月28日因縮刑期滿執行完畢（不構成累犯）。詎
    其猶不知悔改，明知依一般社會生活之通常經驗，本可預見
    將個人帳戶供他人使用，可能幫助犯罪集團作為不法收取款
    項之用，竟仍基於幫助詐欺之犯意，向不知情之前妻甲○○
    （無罪部分後敘）謊稱其新應徵之北桃園有線電視股份有限
    公司（下稱北桃園公司）要求開立合作金庫之新帳戶，但因
    伊之帳戶無法使用，需借用甲○○之帳戶以利公司轉入薪資
    等情，致甲○○於民國95年9 月20日，向位於台北縣土城市
    ○○路○ 段96號之合作金庫土城分行申請000-000000000000
    0 之帳戶，隨即將上開帳戶之存款簿、金融卡及密碼提供予
    乙○○，乙○○遂於不詳時地，將前揭帳戶之存款簿、印章
    、提款卡及密碼提供予不詳年籍姓名之詐欺集團成員，使詐
    欺集團得於95年10月26日、同年月30日，分別撥電予于佩君
    、丙○○等人謊稱為其等之友人，目前急需用錢，致于佩君
    、丙○○誤信為真，遂依詐騙集團之要求，于佩君在同年月
    26日、27日各匯款新台幣（下同）3 萬元、2 萬元，丙○○
    則於同年月30日匯款5 萬元，入前揭帳戶，並隨即遭提領一
    空。嗣因丙○○察覺有異後始知受騙而報警處理。
二、案經台北縣政府警察局土城分局報告台灣板橋地方法院檢察
    署檢察官偵查起訴。
    理  由
壹、被告乙○○有罪部分：
一、按被告以外之人於審判外之言詞或書面陳述，除法律有規定
    者外，不得作為證據；又被告以外之人於審判外之陳述，雖
    不符合同法第159 條之1 至第159 條之4 之規定，但經當事
    人於審判程序同意作為證據，法院審酌該言詞陳述或書面陳
    述作成時之情況，認為適當者，亦得為證據。當事人、代理
    人或辯護人於法院調查證據時，知有第159 條第1 項不得為
    證據之情形，而未於言詞辯論終結前聲明異議者，視為有前
    項之同意，刑事訴訟法第159 條第1 項，及第159 條之5 ，
    分別定有明文。本判決下列所引用之各該被告以外之人於審
    判外之陳述，雖屬傳聞證據，惟均經當事人於法院準備程序
    及審判期日中表示無意見，而不予爭執，且迄至言詞辯論終
    結前亦未再聲明異議，法院審酌此等證據資料製作時之情況
    ，尚無違法不當及證明力明顯過低之瑕疵，亦認為以之作為
    證據應屬適當，故揆諸前開規定，依刑事訴訟法第159 條之
    5 規定，認前揭證據資料均例外有證據能力。
二、訊據被告乙○○固不否認有向被告甲○○陳稱其新應徵之北
    桃園公司要求開立合作金庫之新帳戶，但因伊無法開戶，需
    借用甲○○之帳戶以利公司轉入薪資，以及被告甲○○於95
    年9 月20日向合作金庫土城分行申請000- 0000000000000之
    帳戶後，隨即將上開帳戶之存款簿、提款卡及密碼提供予乙○○之事實，惟矢口否認有將甲○○之前揭帳戶提供予不詳
    第三人為幫助詐欺犯行，辯稱：伊確實有去北桃園公司應徵
    ，並經該公司一位「藍經理」告知需使用合作金庫之銀行帳
    戶做為薪資轉帳之用，又因「藍經理」有表示伊可以使用別
    人的帳戶，因而向被告甲○○借用系爭帳戶使用，嗣後伊雖
    知道並未取得該份工作，但因不想讓甲○○擔心，故未將帳
    戶之存簿、提款卡等物返還甲○○，該等物品又於95年10月
    11日或12日左右遭竊遺失，但在遺失後伊即曾向銀行辦理掛
    失手續，但為避免甲○○擔心，僅向甲○○表示帳戶遭凍結
    云云。惟查：
  (一)被告甲○○於95年9 月20日，向位於台北縣土城市○○路○
    段96號之合作金庫土城分行申請000-0000000000000 帳戶之
    事實，除為被告乙○○、甲○○不否認外，並有甲○○之開
    戶資料及交易明細表一份在卷可按（參偵查卷第14、15頁）
    。又被告甲○○將上揭帳戶暨存款簿、印章、提款卡及密碼
    交付予被告乙○○使用後，被害人丙○○、于佩君即分別匯
    款1 萬元及5 萬元入前揭帳戶，並隨即遭人以提款卡提領一
    空等情，業據證人丙○○於警詢中、于佩君在警詢及偵查中
    指述歷歷，並有前開交易明細表存卷足憑，足見被告甲○○
    之上揭合作金庫銀行帳戶在交給被告乙○○使用後，隨即遭
    詐欺集團利用以作為詐欺之犯行使用無誤。
  (二)被告乙○○雖執前詞置辨，然經本院向北桃園公司查詢結果
    ，該公司表示：其於95年間並無藍經理與乙○○二人之應徵
    簡歷資料，且員工薪資帳戶指定向中國信託商業銀行申辦開
    戶一節，有該公司96年8 月23日北桃96外字第347 函1 紙可
    稽（見本院卷第54頁）；顯見被告乙○○向甲○○陳稱係因
    所任職之北桃園公司需用該銀行做為薪資轉帳之用，而有向
    其借用帳戶必要之事實，並非實在。況且，被告乙○○於應
    徵工作尚未被通知錄取之際，即先向他人借用帳戶做為薪資
    轉帳之準備，已悖於常情；嗣後再將相關資料交還甲○○委
    其代為確認帳戶是否有薪資匯入時，於知悉未有薪資存入暨
    未被錄取，無使用該帳戶之必要後，竟又自甲○○處取走存
    摺、提款卡，而未將相關等物返還予被告甲○○，亦核與常
    理有違，足認被告乙○○抗辯係因應徵公司之需要，因而向
    甲○○借用開帳戶之情，均為虛設之詞。
  (三)再者，依常情論，稍有社會歷練、經驗之人，均知悉提款卡
    應與其帳戶存摺、印鑑章、密碼等分別收存，並妥善保管，
    以防免不法取得該提款卡之人得以輕易知悉密碼而提領帳戶
    內之款項，本件被告乙○○係智慮成熟之成年人，對於上開
    社會經驗及常情，自應知之甚稔，其焉有任意將密碼放在身
    上，復將提款卡、密碼同時隨身攜帶，致一併遭竊之理。甚
    且，近年來詐欺集團大量利用人頭帳戶作為收取詐騙所得款
    項之工具，此經媒體廣為披露，並經相關單位宣導多時，被
    告自亦知之甚詳，是倘被告乙○○所持有之上揭存簿、金融
    卡及密碼同時遭竊時，必能認知該帳戶遭不法之徒惡用之可
    能性，應會於發覺立刻報警處理，暨向銀行辦理掛失，並將
    此事告知該帳戶資料之所有權人即甲○○，以促其進行保障
    己身權利義務之相關舉措。然查，被告乙○○於上揭存摺、
    金融卡及密碼同時失竊後，竟遲未向警察機關報案，亦無積
    極尋回該等遭竊物之具體行動，乃為其所不否認，另被告乙○○並未將此事告知帳戶之所有人甲○○乙情，亦經證人甲○○在庭證述甚詳（見卷第38頁）；至被告乙○○抗辯曾經
    以電話向合作金庫辦理存簿掛失等語，經本院向合作金庫土
    城分行查詢結果，該銀行已回覆本院稱：「本分行於95年10
    月30日依據台中市警察局第六分局通報之『受理詐騙互通報
    警示、詐騙電話斷話簡便格式表』，將甲○○帳戶00000000
    00000 號設為警示帳戶外，並無其他掛失記錄」等語，有合
    作金庫土城分行96年8 月23日合金土城字第0960003295號函
    可稽（詳本院卷宗第55頁），核與其所辯不符。是被告乙○○抗辯上揭帳戶存摺、金融卡及密碼係遭竊遺失云云，實難
    採信。且衡情他人遭竊、遺失或來路不明之帳戶，隨時有可
    能因失主報案、掛失而無法使用或領款，甚至因他人持有補
    發之存摺或金融卡後即可隨時提領帳戶內之款項，故詐欺集
    團為謀確實領取詐得之款項，應無選擇使用此種因拾獲或所
    竊取之帳戶作為收取款項之可能。基上足徵被告乙○○所持
    有上揭被告甲○○所有之系爭帳戶之存摺、金融卡等物，應
    非詐欺集團以竊取或其他違反被告本人意願之意思所取得之
    使用，而係被告乙○○自行交付予該詐欺集團甚明。
  (四)此外，一般於金融機構開設存款帳戶暨請領存摺及提款卡，
    係針對個人身分之社會信用而予以資金流通之經濟活動，具
    有強烈之屬人性格，而金融帳戶為個人理財之工具，申請開
    設並無任何特殊之限制，一般民眾皆得以存入最低開戶金額
    之方式在不同金融機構申請數個存款帳戶使用，乃眾所週知
    之事實，亦為被告所應知，是依一般人之社會經驗，若遇他
    人不自行向金融機構申請存款帳戶，反向他人蒐集金融帳戶
    使用，乃甚為怪異之事，衡情，提供帳戶者對於該等帳戶是
    否係供合法使用，絕無不起疑心之理。又以今日社會，利用
    人頭帳戶供作詐欺取財犯罪工具，迭有所聞，亦經傳播媒體
    廣為報導，被告對此應無不知之理，自可預見向其收受帳戶
    存摺及提款卡之真實姓名年籍不詳人士可能利用其所提供之
    金融機構帳戶供作詐騙他人匯入款項之用，藉由將所得資金
    存入後再行領出之過程，以達到隱瞞資金流向及避免提款行
    為人身分曝光之目的，而被告乙○○未詳究該名不詳人士取
    得金融機構帳戶存摺及金融卡之用途為何，即貿然將重要且
    專屬個人之金融機構存摺及金融卡交予該名不詳人士使用，
    顯有容認該名不詳人士利用系爭金融機構存款帳戶作為詐欺
    取財犯罪工具發生之本意，是其確有幫助他人詐欺取財之不
    確定故意，至為灼然。
  (五)綜合上情參互以觀，堪認被告乙○○所持有上開被告甲○○
    所有帳戶之存摺、金融卡、密碼等物並非遭竊，而係被告乙○○自行交予他人使用無疑。被告所辯洵無足取，本件事證
    明確，被告乙○○犯行堪以認定，應依法論科。
三、核被告乙○○所為，係犯刑法第30條、刑法第339 條第1項
    之幫助詐欺取財罪。被告以一幫助行為，幫助該詐欺成員先
    後詐騙被害人于佩君、丙○○等人，而觸犯數幫助詐欺取財
    罪，為同種想像競合，應依刑法第55條規定從一幫助詐欺取
    財罪處斷。又其所犯為幫助犯，應按正犯之刑減輕，並依法
    先加後減。爰審酌被告乙○○提供被告甲○○之帳戶予詐欺
    集團使用，所為已影響社會正常交易安全，增加被害人尋求
    救濟之困難，並使犯罪之追查趨於複雜，暨其素行、犯罪之
    動機、目的、手段、生活狀況、智識程度、所獲不法利益及
    犯罪後之態度等一切犯罪情狀，量處如主文所示之刑，並諭
    知易科罰金之折算標準。另本件被告乙○○犯罪後，中華民
    國九十六年罪犯減刑條例業已制定，經總統於96年7 月4日
    公布，同年月16日生效施行，查本件被告之犯罪時間，係在
    96年4 月24日以前，所犯幫助詐欺罪，雖係該條例第3 條第
    1 項第15款所列之罪，惟其上開宣告刑未逾有期徒刑1 年6
    月之刑，核諸中華民國九十六年罪犯減刑條例第2 條第1項
    、第3 條等規定，合於減刑條件，爰減其宣告刑二分之一，
    並諭知易科罰金之折算標準。
貳、被告甲○○無罪部分：
一、公訴意旨略以：被告甲○○明知依一般社會生活之通常經驗
    ，本可預見將個人帳戶供他人使用，可能幫助犯罪集團作為
    不法收取款項之用，竟仍基於幫助詐欺之犯意聯絡，於95年
    9 月20日，向合作金庫土城分行申請000-0000000000000 之
    帳戶後，隨即將上開帳戶之存款簿、提款卡及密碼提供予被
    告乙○○，並由乙○○於不詳時地將上列等物提供予某詐欺
    集團供為詐欺被害人丙○○、于佩君之犯行所使用，因認被
    告甲○○亦涉犯刑法第30條第1 項前段、第339 條第1 項之
    幫助詐欺取財罪等語。
二、按犯罪事實應依證據認定之，無證據不得認定犯罪事實；不
    能證明被告犯罪者，應諭知無罪之判決，刑事訴訟法第154
    條第2 項、第301 條第1 項分別定有明文。又刑事訴訟法上
    所謂認定事實之證據，係指足以認定被告確有犯罪行為之積
    極證據而言，該項證據自須適合於被告犯罪事實之認定，始
    得採為斷罪資料；且事實之認定應憑證據，如未發現相當證
    據，或證據不足以證明，自不能以推測或擬制之方法，以為
    裁判之依據；次按認定不利於被告之事實，須依積極證據，
    茍積極之證據本身存有瑕疵而不足為不利於被告事實之認定
    ，即應為有利於被告之認定，更不必有何有利之證據，而此
    用以證明犯罪事實之證據，猶須於通常一般人均不至於有所
    懷疑，堪予確信其已臻真實者，始得據以為有罪之認定，倘
    其證明尚未達到此一程度，而有合理性之懷疑存在，致使無
    從為有罪之確信時，即應為無罪之判決，最高法院29年上字
    第3105號、30年上字第816 號、40年臺上字第86號、76年臺
    上字第4986號判例意旨及82年度臺上字第163 號判決意旨可
    資參照。
三、本件公訴意旨認被告甲○○涉有前揭幫助詐欺罪嫌，無非係
    以被告甲○○自承交付系爭帳戶之存摺、金融卡及密碼等物
    件予被告乙○○，及前揭被告乙○○部分所引之證據為主要
    論據。訊據被告甲○○則堅詞否認涉有本件幫助詐欺之犯行
    ，辯稱：伊與被告乙○○原係夫妻關係，雖多年未往來，但
    因見到乙○○落魄，乙○○又表示需要合作金庫之帳戶作為
    新工作之薪資轉帳帳戶，遂依其要求開立系爭帳戶，並交付
    存簿、金融卡及密碼等物予乙○○，嗣後乙○○並未將前列
    等物返還，亦無告知遭竊之事，伊並不知道該帳戶會被作為
    不正當之用途等語。
四、經查，被告甲○○係因被告乙○○向其陳稱新應徵之北桃園
    公司要求開立合作金庫之新帳戶，需借用甲○○之帳戶以利
    公司轉入薪資，伊方於95年9 月20日向合作金庫土城分行申
    請系爭帳戶，並隨即將帳戶之存款簿、金融卡及密碼提供予
    乙○○使用等情，已據被告甲○○於警詢、偵查及審理中陳
    述甚詳，亦經乙○○到庭結證在卷，兩人就此部分所為之陳
    述，核屬相符，堪認可信。且被告甲○○與乙○○原係夫妻
    關係，並育有兒女，業據渠等供述甚明，縱多年未往來，經
    再聯絡後，則被告乙○○若藉詞向被告甲○○借用系爭帳戶
    ，被告甲○○基於原夫妻之情誼，而交付上開物件予被告乙○○，尚難認已違情理之常，無從因此即認被告甲○○於當
    時已經預見被告乙○○可能將此帳戶作為不法目的使用甚明
    。再者，乙○○事後並未告知被告甲○○其未實際工作一節
    ，迭經乙○○證述在卷；證人乙○○雖另證稱其曾經在存摺
    、金融卡等物遺失，並向銀行掛失後，即告知甲○○上情等
    語，但此業為被告甲○○所否認，且與被告乙○○實際上並
    未向銀行辦理掛失之實情，亦有不符，自無從據此即認被告
    甲○○所述不實。此外，公訴人所提其他證據，亦均僅能證
    明被告甲○○提供系爭帳戶之存摺、金融卡及密碼等物件予
    被告乙○○，嗣被告乙○○基於幫助詐欺之犯意而將上開物
    件交付予某詐騙集團成員，進而對被害人丙○○、于佩君施
    以詐術，使2 人因而陷於錯誤匯款至被告甲○○系爭帳戶內
    之事實，至於被告甲○○是否出於幫助詐欺之犯意而交付系
    爭帳戶之存摺、金融卡、密碼等物件予被告乙○○，尚無直
    接證據可資證明，難認被告甲○○有提供系爭帳戶供他人作
    為詐欺取財等不法用途之動機。
五、綜上所述，本件既不能排除被告甲○○僅係基於與被告乙○○間之原夫妻關係情誼，而單純借用系爭帳戶供被告乙○○
    使用之可能性，亦無足夠之積極證據證明被告甲○○主觀上
    具有幫助詐欺之犯意，自不能僅因被告甲○○提供系爭帳戶
    供他人使用，而推測其必定知悉他人將作為不法目的用途甚
    明。準此，本院依調查所得之事證，對於被告甲○○是否係
    基於幫助詐欺取財之犯意而提供系爭帳戶存摺、金融卡、密
    碼等物件予他人使用，仍具有合理之懷疑，尚未達有罪之確
    信，復又查無其他積極確切之證據足以證明被告甲○○確有
    如公訴意旨所指之幫助詐欺犯行，自不得遽為對其不利之認
    定，揆諸前揭法條及判例意旨，被告甲○○部分之犯罪尚屬
    不能證明，依法自應諭知無罪之判決。
據上論斷，應依刑事訴訟法第299 條第1 項前段、第301 條第1
項，刑法第30條第1 項、第2 項、第339 條第1 項、第55條、第
41條第1 項前段，刑法施行法第1 條之1 、第2 項前段，中華民
國九十六年罪犯減刑條例第2 條第1 項第3 款、第7 條，判決如
主文。
本案經檢察官江祐丞到庭執行職務。
中　　華　　民　　國　　96　　年　　10　　月　　19　　日
                  刑事第十一庭  審判長法　官
                                      法  官
                                      法  官
以上正本證明與原本無異
如不服本判決應於送達後10日內向本院提出上訴狀
                                書記官　曾千庭
中　　華　　民　　國　　96　　年　　10　　月　　21　　日
附錄本案論罪科刑法條全文：
刑法第339條第1項：
意圖為自己或第三人不法之所有，以詐術使人將本人或第三人之
物交付者，處 5 年以下有期徒刑、拘役或科或併科 1,000 元以
下罰金。
